---
title: "Distribuições de Probabilidade"
author: "Gabriela, Matheus, Vitor"
date: "04/05/2020"
output: html_document
---

```{r setup, include=FALSE}
knitr::opts_chunk$set(echo = TRUE)
```
<div style="text-align: justify">

Além das análises utilizando estatísticas descritivas, o R contém pacotes que nos permitem trabalhar com probabilidades. Ao longo das disciplinas de estatística, vamos nos deparar com diversos exercícios de probabilidade, e o R é uma boa ferramenta para se fazer conferências referentes aos cálculos feitos nestes exercícios. Além do mais, a probabilidade no R amplia nossas possibilidades no âmbito dos estudos em que queremos checar o quão provável é a ocorrência de um evento, mas nem sempre conseguimos encontrar tais probabilidades efetuando cálculos à mão. Neste tópico vamos abordar três distribuições conhecidas, são elas: Poison (Variável discreta), Binomial (Variável discreta) e Normal (Variável contínua). Nos pacotes referentes a cada modelo encontramos funções que calculam os quantis das distribuições e probabilidades exatas, dados os parâmetros de cada distribuição.

## 5.1 Binomial

Um dos principais modelos discretos de probabilidade é o modelo *Binomial*. Quando possuímos uma sequência de *n* experimentos independentes entre si,com variáveis binárias como resposta (sucesso ou fracasso), dada uma determinada probabilidade constante de sucesso, podemos obter a probabilidade de ocorrência de *k* sucessos através da distribuição binomial. 

**Contextualizando** 

Em uma fábrica de empacotar café, espera-se que o peso do produto final esteja entre 498 e 502 gramas. Cerca de 90% das embalagens continham a quantidade de café dentro dos padrões desejados. Se escolhermos aleatoriamente 10 embalagens, podemos muito bem encontrar 10 pacotes de café com o peso aceitável. Entretanto, pode ser também que, na nossa amostra, nenhum pacote esteja dentro desse padrão.

Mas como mensurar as probabiliidades desses eventos? Eles são prováveis ou não? Podemos perfeitamente calcular as probabilidades desejadas usando o modelo binomial: neste caso, nosso n seria igual a 10 e p seria 0.90, assumindo que a exposição referente quantidade de café seja independente para cada indivíduo da nossa amostra. 

$$ P(X=k) = \frac{n!}{k!(n-k)!}p^k(1-p)^{n-k}$$
### 5.1.1 Função dbinom 

Suponha que na nossa amostra de 10 pacotes, n = 10, estejamos interessados na probabilidade de encontrarmos 8 pacotes com peso ideal, k =8, com p =0.90. Calculamos a probabilidade P(X = 8 ) da seguinte maneira:

```{r echo = FALSE}
c= dbinom(1:10, size = 10, 0.90, log = FALSE)
barplot(c, 1:10, col= c("8","8","8", "8","8","8","8",'forestgreen', "8","8","8"), main = 'Binomial (n = 10, p = 0.90)', sub= 'P( X= 8)',xlab = "k" , ylab = "P(X=k)")
```



```{r eco = TRUE, message=FALSE, warning=FALSE}
dbinom(x = 8, size = 10, prob = 0.9)
```

E para P(X =9)?

```{r eco = TRUE, message=FALSE, warning=FALSE}
dbinom(x = 9, size = 10, prob = 0.9)
```
Repare que o argumento size em dbinom representa o número de replicações do experimento (peso ideal ou não), referente ao parâmetro *n* da binomial.

### 5.1.2 Função pbinom 

Agora, suponha o mesmo contexto do exemplo anterior. Porém, desta vez, queremos encontrar a probabilidade de no máximo oito pacotes da nossa amostra terem o peso ideal, ou seja, estamos interessados na probabilidade acumulada da binomial com n = 10 e p = 0.90 avaliada no caso em que X = 8. No exemplo anterior estávamos interessados na probabilidade da ocorrência de 8 sucessos, e agora, buscamos a probabilidade da ocorrência de 8, 7,..., 2, 1 e 0 sucessos, P(X ≤ 8).


```{r echo = FALSE}
c= dbinom(1:10, size = 10, 0.90, log = FALSE)
barplot(c, 1:10, col= c('forestgreen','forestgreen','forestgreen','forestgreen','forestgreen','forestgreen','forestgreen','forestgreen', "8","8","8"), main = 'Binomial (n = 10, p = 0.90)', sub= 'P( X ≤ 8)',xlab = "k" , ylab = "P(X=k)")
```


Sendo assim:
```{r eco = TRUE, message=FALSE, warning=FALSE}
pbinom(q = 5, size = 10, prob = 0.9)
```
Como P(X ≤5)= P(X =5)+P(X =4)+P(X =3)+P(X =2)+P(X =1)+P(X =0), repare que se calcularmos as probabilidades separadamente utilizando dbinom e somarmos todas, devemos encontrar o mesmo resultado obtido com o comando *pbinom*. 

Veja:

```{r eco = TRUE, message=FALSE, warning=FALSE}

dbinom(x = 8, size = 10, prob = 0.90)+
dbinom(x = 7, size = 10, prob = 0.9)+ 
dbinom(x = 6, size = 10, prob = 0.9)+ 
dbinom(x = 5, size = 10, prob = 0.9)+
dbinom(x = 4, size = 10, prob = 0.9)+ 
dbinom(x = 3, size = 10, prob = 0.9)+ 
dbinom(x = 2, size = 10, prob = 0.9)+ 
dbinom(x = 1, size = 10, prob = 0.9)+
dbinom(x = 0, size = 10, prob = 0.9)
```

E se quisermos obter P(X > 8) ?

Neste caso, queremos descobrir a probabilidade de mais de pacotes de café terem o peso ideal.

```{r echo = FALSE}
c= dbinom(1:10, size = 10, 0.90, log = FALSE)
barplot(c, 1:10, col= c("8","8","8", "8","8","8","8","8",'forestgreen', 'forestgreen', 'forestgreen'), main = 'Binomial (n = 10, p = 0.90)', sub= 'P( X > 8)',xlab = "k" , ylab = "P(X=k)")
```

Sabemos que P(X >8)=1−P(X ≤ 8), então:

```{r eco = TRUE, message= FALSE, warning=FALSE}
1 - pbinom(q = 8, size = 10, prob = 0.9)
```

O comando *pbinom* nos fornece uma facilidade que nos permite obter a mesma probabilidade encontrada acima. Basta utilizar o parâmetro *lower.tail* como “FALSE”. 

Veja:
```{r eco = TRUE, message= FALSE, warning=FALSE}
pbinom(q = 8, size = 10, prob = 0.9, lower.tail = FALSE)
```
Se o comando *lower.tail* não for especiﬁcado, o R vai interpretá-lo como “TRUE”, calculando a probabilidade dos valores acumulados à esquerda, P(X ≤8). Defenindo o parâmetro como “FALSE”, o R retorna a probabilidade dos valores acumulados à direita, P(X > 8).

### 5.1.3 Função qbinom 

A função qbinom nos fornece o caminho “inverso” da função *dbinom*. Quando utilizamos qbinom estamos interessados em obter os quantis da distribuição binomial. Ou seja, se queremos o quantil referente ao percentil de ordem 0.95,estamos interessados num determinado valor de sucessos que seja maior do que 95% dos valores de sucesso possíveis. 

Exemplo:

```{r eco = TRUE, message= FALSE, warning=FALSE}
qbinom(p = 0.95, size = 10, prob = 0.9)
```

Nos exemplos anteriores, mostramos que na binomial de tamanho 10 e p = 0.90 , a probabilidade de sucessos associada a x =8 é 0.1937102. Portanto, se utilizarmos a função *qbinom(p =0.1937102, size = 10, prob = 0.90)*, devemos obter o valor 8 como resposta.
```{r eco = TRUE, message= FALSE, warning=FALSE}
qbinom(p =0.1937102, size = 10, prob = 0.90)
```


### 5.1.4 Função rbinom 

Por motivo de curiosidade, vamos introduzir a funcionalidade da função rbinom para exempliﬁcar um experimento modelado pela distribuiçao Binomial.
Suponha que um aluno esteja fazendo uma prova de 20 questões independentes entre si e a probabilidade do estudante acertar cada questão é de 0.4. Utilizando a função rbinom, é como se estivessemos simulando a aplicação da prova para o aluno em questão. Portanto, nosso experimento conterá 20 replicações e a probabilidade de sucesso de cada replicação independente é p =0.4

```{r eco = TRUE, message= FALSE, warning=FALSE}
rbinom(n = 1, size = 20, prob = 0.4)
```

Interpretando o resultado: desenvolvemos um experimento (n = 1) com 20 replicações (*size* = 20) e obtivemos 10 sucessos em nosso experimento. Neste caso, o estudante teria acertado 10 questões da prova.
E se aplicássemos a prova de 20 questões para 5 alunos com a mesma probabilidade igual a 0.4 de acertar uma questão na avaliação?

Nosso experimento seria simulado da seguinte maneira:

```{r eco = TRUE, message= FALSE, warning=FALSE}
rbinom(n = 5, size = 20, prob = 0.4)
```
Interpretando o resultado: desenvolvemos cinco experimentos (n =5) com 20 replicações (*size* =20) cada um e obtivemos 6, 4, 7, 9 e 10 sucessos em nossos experimentos. Através dessa função, conseguimos simular nosso experimento da Binomial quantas vezes desejarmos.
```
