---
title: "Exemplo Teste de Hipóteses para uma Média com Variância Desconhecida (teste t-student)"
author: "Gabriela, Laura e Maria Luisa"
output: html_document
---
<div style="margin-bottom:60px;">
</div>

<div style="text-align: justify">
Um banco de dados sobre a análise de vinhos com 1599 observações apresenta a variável pH da amostra. Deseja-se investigar, a um nível de 5% de significância, se o pH médio é diferente, maior ou menor que 3.2. Para isso, serão realizados testes de hipóteses bilateral, unilateral direito e unilateral esquerdo, respectivamente.

Como a variância populacional destas amostras é desconhecida, a estatística de teste tem distribuição t-Student com n−1 graus de liberdade.

$$ T = \frac{\bar{X}-\mu}{\sqrt{S^2/n}} \sim t_{(n-1)$$
Nessa distribuição, temos que $\bar{X}$ é a média da variável aleatória, $\mu$ é a média populacional,  $S$ é o desvio padrão da amostra e $n$ é o tamanho amostral.

Quando desejamos fazer um teste de hipóteses sob a hipótese nula, ou seja, $H_{0}$, a distribuição da estatística de teste é dada por:

$$T_{0} = \frac{\bar{X}-\mu_{0}}{\sqrt{S^2/n}} \sim t_{(n-1)}$$
Portanto, a estatística de teste observada $t_{0}$ a ser aplicada em todos os testes (bilateral, unilateral à esquerda e unilateral à direita) será: 
$$t_{0} = \frac{\bar{x}-\mu_{0}}{\sqrt{s^2/n}} \sim t_{(n-1)}$$
Na qual $\bar{x}$ é a média da variável aleatória, $\mu_{0}$  é a média a ser testada,  $s$ é o desvio padrão amostral e $n$ é o tamanho amostral.

<div/>

Primeiramente, vamos abrir o banco de dados e definir as variáveis.

```{r echo=TRUE, message=FALSE, warning=FALSE}
require(exatas) #chamando o pacote para a leitura do banco 
attach(vinho) #este comando anexa o banco, pirmitindo que suas variáveis sejam acessadas

#definindo variáveis
mi0=3.2        #média que se pretente testar
media=mean(pH) #média amostral
v= var(pH)     #variância amostral
n = length(pH) #tamanho da amostra
alpha=0.05     #nível de significância
```

<div style="margin-bottom:50px;">
</div>

## Teste Bilateral
Testa a diferença entre a média verdadeira $\mu$ e determinada média ($\mu_{0}$), tida como verdadeira sob $H_{0}$.
$$
\begin{aligned}
H_{0}: \mu &= \mu_{0} \\ 
H_{A}: \mu &\neq \mu_{0} \\ 
\\
H_{0}: \mu &= 3,2 \\ 
H_{A}: \mu &\neq 3,2
\end{aligned}
$$

<div style="margin-bottom:30px;">
</div>
### Função `t.test`
Podemos fazer esse teste bilateral usando a função `t.test` ,já que o desvio padrão populacional é desconhecido. 
```{r echo=TRUE, message=FALSE, warning=FALSE}

t.test(pH, alt = "two.sided", mu = mi0, conf.level = 1-alpha)

```
<div style="text-align: justify">
Note que a saída do R nos informa a estatística t, o valor-p, a hipótese alternativa, o intervalo de confiança ao nível (1−α)100% e a média da amostra.

<div/>

<div style="margin-bottom:30px;">
</div>


### Método Valor Crítico
<div style="text-align: justify">
Os valores críticos são calculados para delimitar a região de rejeição da hipótese nula que está sendo testada. Assim, analisamos se a estatística de teste pertence ou não a região crítica; caso a resposta seja afirmativa, rejeitamos $H_{0}$ ao nível $\alpha$ de significância, e não rejeitamos caso contrário. 

Já os valores críticos são encontrados com $\mu_{0} - t_{\frac{\alpha}{2};(n-1)}\cdot \sqrt{\frac{s^2}{n}}$ para o valor crítico inferior e $\mu_{0} + t_{\frac{\alpha}{2};(n-1)}\cdot \sqrt{\frac{s^2}{n}}$ para o superior.

```{r echo=TRUE, message=FALSE, warning=FALSE}
#calculando estatística de teste:
estteste = (media-mi0)/sqrt(v/n)
estteste
```
A estatística de teste do exemplo vale 28.78.

```{r}
#encontrando os valores críticos
vc1= qt(alpha/2,df=n-1) 
vc2= qt(1-alpha/2,df=n-1)
vc1
vc2
```
<div style="text-align: justify">
Nesse caso, devemos rejeitar a hipótese nula se a estatística de teste for menor que -1.96145(vc1) ou maior que 1.96145(vc2). 
Como a estatística de teste vale 28,77933 (que é maior do que 1.96145), rejeitamos a hipótese nula ao nível de significância de 5%, ou seja, há evidências amostrais de que a média do pH dos vinhos é diferente de 3,2.
<div/>


### Método Intervalo de Confiança
<div style="text-align: justify">
Podemos usar o intervalo de confiança da média para fazer um teste de hipóteses, basta observar se o intervalo de $100(1-\alpha)\%$ de confiança para $\mu$ contém o valor que está sendo testado $\mu_{0}$. Se o intervalo não contém a média, rejeitamos a hipótese nula ao nível de $\alpha\%$ de significância, caso contrário, não  rejeitamos a hipótese nula ao nível de $\alpha\%$ de significância.
<div/>

$$IC_{\mu}{100(1 − \alpha)\%} = \left[\bar{x}+ t_{\frac{\alpha}{2};n-1} \cdot \sqrt{ \frac{s^2}{n}} \text{ }  ;\text{ } \bar{x}+ t_{\frac{\alpha}{2};n-1} \cdot \sqrt{ \frac{s^2}{n}}\right]$$


Fazendo as contas passo a passo, utilizando o R como uma calculadora:
```{r echo=TRUE}
conf = 1-alpha
probs = c(((1-conf)/2),(1-(1-conf)/2))
IC <- media + qt(probs, df = n - 1) * sqrt(v/n)
IC
```

Construindo uma função para calcular o intervalo:
```{r echo=TRUE}
IC.T <- function(x, conf) {
  n <- length(x)
  media <- mean(x)
  variancia <- var(x)
  quantis <- qt(c((1 - conf)/2, 1 - (1 - conf)/2), df = n - 1)
  ic <- media + quantis * sqrt(variancia/n)
  return(ic)
}
IC.T(pH,conf=1-alpha)
```

Usando a função `t.test`:
```{r}
t.test(pH, alt = "two.sided", mu = mi0, conf.level = 1-alpha)$conf.int
```
<div style="text-align: justify">
Temos que o intervalo de confiança para a média do valor do pH é $IC_{\mu}(95\%)=\left[3.303540 \text{ }; \text{ }3.318686  \right]$. Como a estatística de teste $\mu_{0}$=3,2 não está contida no intervalo, rejeitamos a hipótese nula, ou seja, há evidências amostrais de que a verdadeira média do pH dos vinhos é diferente de 3,2.
<div/>
### Método valor-p
<div style="text-align: justify">
O valor-p é a probabilidade de rejeitarmos erroneamente a hipótese nula com base nos dados amostrais, ou seja, rejeitá-la dado que ela é verdadeira. No caso bilateral, ele é calculado como sendo 2 vezes a probabilidade do quantil $t_{(n-1)}$ ser maior que a estatística de teste calculada. Se o valor-p for menor ou igual ao nível de significância, rejeitamos a hipótese nula, e se for maior, não rejeitamos. 
<div/>
$$\text{valor-p}= 2 \cdot P(T > |t_{0}|)$$

Fazendo as contas passo a passo, utilizando o R como uma calculadora
```{r echo=TRUE}
estteste = (media - mi0) / (sqrt(v/n)) 
valor.p = 2*pt(q=estteste, df=n-1, lower=FALSE)
valor.p
```

Utilizando a função `t.test`
```{r}
t.test(pH, alt = "two.sided", mu = mi0, conf.level = (1-alpha))$p.value
```
<div style="text-align: justify">
O valor-p encontrado foi considerado pequeno (menor do que $\alpha$=0.05), de forma que rejeitamos $H_{0}$ ao nível 5% de significância, ou seja, há evidências amostrais de que a verdadeira média do pH dos vinhos é diferente de 3,2.
<div/>

<div style="margin-bottom:50px;">
</div>

## Teste Unilateral Direito
Testa se a média verdadeira $\mu$ é maior que determinada média ($\mu_{0}$), tida como verdadeira sob $H_{0}$.
$$
\begin{aligned}
H_{0}: \mu &= \mu_{0} \\ 
H_{A}: \mu &> \mu_{0} \\
\\
H_{0}: \mu &= 3,2 \\ 
H_{A}: \mu &> 3,2
\end{aligned}
$$
<div style="margin-bottom:30px;">
</div>

### Método do Intervalo de Confiança
<div style="text-align: justify">
O intervalo para o caso unilateral direito é interpretado da mesma maneira que o bilateral, e é calculado da seguinte maneira:
<div/>
$$IC_{{\mu}}{100(1 − \alpha)\%} = \left[  \bar{x} + t_{\alpha;(n-1)}\cdot \sqrt{\frac{s^2}{n}}; \text{ } \infty \right]$$
Calculando o intervalo usando o R como uma calculadora:
```{r echo=TRUE}
#calcular o IC
conf = 1-alpha
IC <- media + qt(alpha,  df = n - 1)*sqrt(v/n)
IC
```

### Função `t.test`
Podemos fazer este teste unilateral esquerdo usando a função `t.test` do R:
```{r}
t.test(pH, alt = "greater", mu = mi0, conf.level = 1-alpha)$conf.int

```
Temos que o intervalo de confiança para a média do valor do pH é $IC_{\mu}(95\%)=\left[3.304759 \text{ }; \text{ } \infty   \right]$. Como a estatística de teste $\mu_{0}$=3,2 não está contida no intervalo, rejeitamos a hipótese nula, ou seja, há evidências amostrais de que a verdadeira média do pH dos vinhos é maior do que 3,2.
<div style="text-align: justify">

### Método do Valor Crítico
<div style="text-align: justify">
No caso unilateral direito, o valor crítico é encontrado com $t_{\alpha;(n-1)}$.
<div/>
```{r}
#calculando o valor crítico
vcd= qt(alpha,df=n-1) 
vcd
```
<div style="text-align: justify">
Como se trata do caso unilateral direito, para concluir o teste de hipótese basta verificar se a estatística de teste é maior do que o valor crítico -1.645808 (`vcd`). Sendo assim, como a estatística de teste 28,77933 é maior que -1.645808 , devemos rejeitar $H_{0}$ ao nível de 5% de significância, ou seja, há evidências amostrais de que a média do pH dos vinhos é maior que 3,2.
<div/>

### Método do Valor-p
<div style="text-align: justify">
No caso unilateral direito, o valor-p é apenas a probabilidade do quantil $t_{(n-1)}$ ser maior que a estatística de teste calculada.
<div/>

$$\text{valor-p}= P(T < t_{0})$$

Fazendo as contas passo a passo, utilizando o R como uma calculadora:
```{r echo=TRUE}
estteste = (media - mi0) / (sqrt(v/n))  
valor.p = pt(q=estteste, df=n-1, lower=FALSE)
valor.p
```
Utilizando a função `t.test`:
```{r}
t.test(pH, alt = "greater", mu = mi0, conf.level = (1-alpha))$p.value
```
<div style="text-align: justify">
O valor-p de 2.119823e-147 encontrado foi considerado pequeno, pois é menor que 0.05, de forma que rejeitamos $H_{0}$ ao nível 5% de significância, ou seja, há evidências amostrais de que a média do pH dos vinhos é maior que 3,2.
<div/>

<div style="margin-bottom:50px;">
</div>

## Teste Unilateral Esquerdo
Testa se a média verdadeira $\mu$ é menor que determinada média ($\mu_{0}$), tida como verdadeira sob $H_{0}$.
$$
\begin{aligned}
H_{0}: \mu &= \mu_{0} \\ 
H_{A}: \mu &< \mu_{0} \\
\\
H_{0}: \mu &= 3,2 \\ 
H_{A}: \mu &< 3,2
\end{aligned}
$$
<div style="margin-bottom:50px;">
</div>
### Método do Intervalo de Confiança
<div style="text-align: justify">
O intervalo para o caso unilateral esquerdo é calculado da seguinte maneira:
<div/>
$$IC_{\mu}{100(1 − \alpha)\%} = \left[ - {\infty};\bar{x} + t_{1 -\alpha; (n-1)}\cdot \sqrt{\frac{s^2}{n}}\right]$$
Calculando o intervalo usando o R como uma calculadora:
```{r echo=TRUE}
#calcular o IC
conf = 1-alpha
IC <- media + qt(1-alpha,  df = n - 1)*sqrt(v/n)
IC
```

### Função `t.test`
Podemos fazer este teste unilateral esquerdo usando a função `t.test` do R:
```{r}
t.test(pH, alt = "less", mu = mi0, conf.level = 1-alpha)$conf.int

```
Temos que o intervalo de confiança para a média do valor do pH é $IC_{\mu}(95\%)=\left[- \text{ } \infty; 3.317467  \right]$. Como a estatística de teste $\mu_{0}$=3,2 está contida no intervalo, não rejeitamos a hipótese nula, ou seja, há evidências amostrais de que a verdadeira média do pH dos vinhos é maior do que 3,2.


### Método do Valor Crítico
<div style="text-align: justify">
No caso unilateral esquerdo, o valor crítico é encontrado com $\mu_{0} - t_{\alpha;(n-1)}\cdot \sqrt{\frac{s^2}{n}}$.
<div/>
```{r}
#calculando o valor crítico
vce= mi0 - qt(1-alpha,df=n-1) * sqrt(v/n)
vce
```
<div style="text-align: justify">
No teste unilateral esquerdo,  vamos rejeitar $H_{0}$ caso a estatística de teste $\mu_{0}$ seja menor do que o valor crítico 3,193646. Sendo assim, nesse caso, como $\mu_{0}$ =3,2, não rejeitamos a hipótese nula ao nível de 5% de significância, ou seja, não há evidências amostrais de que a média do pH é menor que 3,2.
<div/>
### Método do Valor-p
<div style="text-align: justify">
No caso unilateral direito, o valor-p é apenas a probabilidade do quantil $t_(n-1)$ ser menor que a estatística de teste calculada.
<div/>
$$\text{valor-p}= P(T < t_{0})$$

Fazendo as contas passo a passo, utilizando o R como uma calculadora
```{r echo=TRUE}
estteste = (media - mi0) / (sqrt(v/n))  
valor.p = pt(q=estteste, df=n-1, lower=T)
valor.p
```
Utilizando a função `t.test`
```{r}
t.test(pH, alt = "less", mu = mi0, conf.level = (1-alpha))$p.value
```
<div style="text-align: justify">
O valor-p igual a 1 é superior a 0.05.Dessa forma, não rejeitamos $H_{0}$ ao nível 5% de significância, ou seja, há evidências amostrais de que a média do pH é maior do que 3,2.
<div/>

<div style="margin-bottom:50px;">
</div>
