---
title: "Teste T Comparação de duas médias de amostras com variâncias diferentes"
output: html_document
---

<div style="margin-bottom:60px;">
</div>

<div style="text-align: justify">

A concentração de arsênio em suprimentos públicos de água potável é um risco potencial de sáude.Um estudo reportou a concentração, em partes por bilhão (ppb), de arsênio em água potável para 10 comunidades metropolitanas de Fênix e 10
comunidades rurais do Arizona.
Desejamos determinar se há alguma diferença nas concentrações médias de arsênio entre comunidades metropolitanas de Fênix e as comunidades rurais do Arizona.

<div/>
<div style="margin-bottom:20px;">
</div>
Primeiramente, vamos abrir o banco de dados e definir as variáveis.
```{r echo=TRUE, message=FALSE, warning=FALSE}
require(exatas) #chamando o pacote para a leitura do banco 
attach(dados) #este comando anexa o banco, permitindo que suas variáveis sejam acessadas

#definindo variáveis
amostra1=metrop
amostra2=rural
med1=mean(amostra1)   #média amostral grupo 1
med2=mean(amostra2)   #média amostral grupo 2
var1= var(amostra1)   #variância amostral grupo 1
var2= var(amostra2)   #variância amostral grupo 2
n1 = length(amostra1) #tamanho amostral do grupo 1
n2 = length(amostra2)  #tamanho amostral do grupo 2
alpha=0.05    #nível de significância
Delta0 = 0   # valor que estamos testando para a diferença entre a média da amostra 1 e da amostra 2
```

Para solucionar o problema, teremos que utilizar o teste-t para comparação de duas médias.Porém esse tipo de teste é divido entre dois casos, um em que as variâncias das duas amostras podem ser consideradas iguais e o outro em que as variâncias são diferentes.

Sendo assim, antes de inciar esse teste, temos que utilizar o teste de comparação de duas variâncias para verificarmos em qual dos dois casos o problema se encaixa.Se você possui alguma dúvida nesse teste, consulte o material de exemplo referente a ele.

```{r}
var.test(amostra1,amostra2,data=dados)
```

Considerando a hipótese nula de igualdade entre as variâncias, ao nível de significância de 5% rejeitamos a hipótese nula, pois o valor-p 0.04936 é menor que o alpha=0.05.Ou seja, há evidência amostral de que as variâncias das duas amostras são diferentes.

A partir deste resultado, concluimos que para resolver o problema apresentado teremos que usar o teste-T de comparação de duas médias para variâncias diferentes.

<div style="margin-bottom:50px;">
</div>

<div style="text-align: justify">

A distribuição de referência para esse teste é "aproximadamente" a t-Student com v graus de liberdade, como a seguir:

$$T=\frac{\bar{D}-\triangle}{\sqrt{\frac{S_1^2}{n_1}+\frac{S_2^2}{n_2}}} \sim t_{(v)}$$ 

em que
<div/>
$$v=\frac{\left(\frac{S_1^2}{n_1}+\frac{S_2^2}{n_2}\right)^2}{\frac{(S_1^2/n_1)^2}{n_1-1}+\frac{(S_2^2/n_2)^2}{n_2-1}}$$

Temos a distribuição sob *H0*, ou seja, a distribuição da estatística de teste é:

$$T_0=\frac{\bar{D}-\triangle}{\sqrt{\frac{S_1^2}{n_1}+\frac{S_2^2}{n_2}}} \sim t_{(v)}$$ 

Portanto a *estatística de teste* observada $t_0$ a ser utilizada em todos os testes será:

$$t_0=\frac{\bar{d}-\triangle}{\sqrt{\frac{S_1^2}{n_1}+\frac{S_2^2}{n_2}}}\sim t_{(v)}$$



## Teste Bilateral
Testa a diferença entre média populacional $\mu_{1}$ da amostra 1 e a média populacional $\mu_{2}$ da amotra 2.
$$
\begin{aligned}
\begin{cases}
H_{0}: \mu_{1}&= \mu_{2} \\ 
H_{A}: \mu_{1}&\neq \mu_{2} \\ 
\end{cases}
\end{aligned}
$$
$$
\begin{aligned}
\begin{cases}
H_{0}: \mu_{1}-\mu_{2}&=0  \\ 
H_{A}: \mu_{1}-\mu_{2}&\neq 0 \\ 
\end{cases}
\end{aligned}
$$

<div style="margin-bottom:30px;">
</div>
### Função `t.test`
Podemos fazer este teste bilateral usando a função `t.test`.
```{r}
t.test(amostra1, amostra2, alternative = "two.sided", 
       mu = 0, paired = FALSE, var.equal = FALSE, 
       conf.level = 1-alpha)
```
<div style="text-align: justify">
Note que a saída do R nos informa a estatística **t**, os graus de liberdade da distribuição de referência, o **valor-p**, a hipótese alternativa, o **intervalo de confiança** ao nível $(1-\alpha)100\%$ e as médias de cada uma das amostras.
<div/>

<div style="margin-bottom:30px;">
</div>

### Método do Valor Crítico
<div style="text-align: justify">
Os valores críticos são calculados para delimitar a região de rejeição da hipótese nula que está sendo testada.Nesse tipo de teste podemos calcular os valores críticos de duas maneiras, de forma que a análise pode ser de acordo com a estatística de teste ou com o valor da diferença da média $\triangle$ que está sendo testado.

No primeiro caso analisamos se a estatística de teste pertence ou não a região crítica, caso a resposta seja afirmativa, rejeitamos $H_{0}$ ao nível $\alpha$ de significância, e não rejeitamos caso contrário. 


Nesse caso os valores críticos são encontrados com $t_{(v);1- \frac{\alpha}{2}}$ para o valor crítico inferior e $t_{(v);\frac{\alpha}{2}}$ para o superior.
<div/>

```{r echo=TRUE, message=FALSE, warning=FALSE}
#calculando estatística de teste
estteste=(med1-med2 - Delta0)/sqrt((var1/n1 + var2/n2))
estteste
```
A estatística de teste encontrada nesse exemplo foi -2.76694.

```{r}
#calculando o grau de liberdade
v=( (var1/n1 + var2/n2)^2 )/( ((var1/n1)^2)/(n1-1) + ((var2/n2)^2)/(n2-1)  )  

# calculando os valores críticos:
vc1 = qt(alpha/2,df=v,lower.tail=TRUE)
vc2 = qt(alpha/2,df=v,lower.tail=FALSE)
vc1
vc2

```
<div style="text-align: justify">
Neste caso, devemos rejeitar a hipótese nula se a estatística de teste for menor que *-2.157118*(vc1) ou maior que *2.157118*(vc2). Como a estatística de teste vale *-2.76694*, *rejeitamos* a hipótese nula ao nível de significância de 5%, ou seja,há evidências amostrais de que há alguma diferença nas concentrações médias de arsênio entre comunidades metropolitanas de Fênix e as comunidades rurais do Arizona.

Quando utilizamos a diferença da média $\triangle$ na análise dos valores críticos verificamos se seu valor pertence ou não a região de rejeição, caso a resposta seja afirmativa, rejeitamos $H_{0}$ ao nível $\alpha$ de significância, e não rejeitamos caso contrário. 

Para calcular os valores críticos devemos considerar as fórmulas $\triangle - t_{\alpha;(v)} \cdot \sqrt{\frac{S_1^2}{n_1}+\frac{S_2^2}{n_2}}$ para o valor crítico inferior e $\triangle + t_{\alpha;(v)} \cdot \sqrt{\frac{S_1^2}{n_1}+\frac{S_2^2}{n_2}}$ para o valor crítico superior.

<div/>

```{r}
vc1 = Delta0 - qt(alpha/2,df=v,lower.tail=FALSE)*sqrt((var1/n1 + var2/n2))
vc1
vc2 = Delta0 + qt(alpha/2,df=v,lower.tail=FALSE)*sqrt((var1/n1 + var2/n2))
vc2
```

Neste caso, devemos rejeitar a hipótese nula se a diferença da média $\triangle$  for menor que *-11.69407*(vc1) ou maior que *11.69407*(vc2). Como a diferença entre as médias amostrais vale *-15*, *rejeitamos* a hipótese nula ao nível de significância de 5%, ou seja,há evidências amostrais de que há alguma diferença nas concentrações médias de arsênio entre comunidades metropolitanas de Fênix e as comunidades rurais do Arizona.

Nos seguintes tópicos usaremos apenas a primeira abordagem dos valores críticos para concluir a hipótese.

<div style="margin-bottom:30px;">
</div>

### Método do Intervalo de Confiança
<div style="text-align: justify">
Podemos usar o intervalo de confiança da diferença entre as médias para fazer um teste de hipóteses, basta observar se o intervalo de $100(1-\alpha)\%$ de confiança para $\mu_1-\mu_2$ contém o *0*(valor que está sendo testado para a diferença entre as médias). Se o intervalo não contém o *0*, rejeitamos a hipótese nula ao nível de $\alpha\%$ de significância, caso contrário, não  rejeitamos a hipótese nula ao nível de $\alpha\%$ de significância.
<div/>


$$IC_{\mu_1-\mu_2}{100(1 − \alpha)\%} = \left[ (\bar{X_1}-\bar{X_2})-t_{\frac{\alpha}{2};(v)} \cdot \sqrt{\frac{S_1^2}{n_1}+\frac{S_2^2}{n_2}}; (\bar{X_1}-\bar{X_2})+t_{\frac{\alpha}{2};(v)} \cdot \sqrt{\frac{S_1^2}{n_1}+\frac{S_2^2}{n_2}} \right]$$

Fazendo as contas passo a passo, utilizando o R como uma calculadora:
```{r echo=TRUE}
li = med1-med2 - qt(alpha/2,df=v,lower.tail=FALSE)*sqrt((var1/n1 + var2/n2))
ls = med1-med2 + qt(alpha/2,df=v,lower.tail=FALSE)*sqrt((var1/n1 + var2/n2))
IC = c(li, ls)
IC
```

Usando a função `t.test`:
```{r}
t.test(amostra1,amostra2, alternative = "two.sided", 
       mu = 0, paired = FALSE, var.equal = FALSE, 
       conf.level = 1-alpha)$conf.int
```
<div style="text-align: justify">
Temos que o intervalo de confiança para $\mu_1-\mu_2$ é $IC_{\mu_{1}-\mu_{2}}{(95\%)} =\left[-26.694067 \text{ }; \text{ }-3.305933 \right]$. Como o valor 0  não está contido no intervalo rejeitamos a hipótese nula, ou seja, há evidências amostrais de que existe diferença nas concentrações médias de arsênio entre comunidades metropolitanas de Fênix e as comunidades rurais do Arizona.
<div/>

<div style="margin-bottom:30px;">
</div>

### Método Valor-p
<div style="text-align: justify">
O valor-p é a probabilidade de rejeitarmos erroneamente a hipótese nula com base nos dados amostrais, ou seja, rejeitá-la dado que ela é verdadeira.No caso bilateral, ele é calculado como sendo 2 vezes a probabilidade do quantil $t_{(v)}$ ser maior que o valor da estatística de teste $T^{'}$ calculada. Se o valor-p for menor ou igual ao nível de significância, rejeitamos a hipótese nula, e se for maior, não rejeitamos. 
<div/>

$$\text{valor-p}= 2\cdot P(T_0 >|t_0| )$$
Fazendo as contas passo a passo, utilizando o R como uma calculadora
```{r echo=TRUE}
valor.p=2*pt(abs(estteste), df=v, lower.tail=FALSE)
valor.p
```

Utilizando a função `t.test`:
```{r}
t.test(amostra1,amostra2, alternative = "two.sided", 
       mu = 0, paired = FALSE, var.equal = FALSE, 
       conf.level = 1-alpha)$p.value
```
<div style="text-align: justify">
O valor-p de *0.01582728* encontrado foi considerado *pequeno* (já que é *menor* do que $\alpha$=0.05), de forma que rejeitamos $H_{0}$ ao nível 5% de significância, ou seja, há evidências amostrais de que existe diferença nas concentrações médias de arsênio entre comunidades metropolitanas de Fênix e as comunidades rurais do Arizona.
<div/>

<div style="margin-bottom:50px;">
</div>

## Teste Unilateral Direito
Testa se a média populacional $\mu_{1}$ da amostra 1 é maior que a média populacional $\mu_{2}$ da amotra 2.
$$
\begin{aligned}
\begin{cases}
H_{0}: \mu_{1}&= \mu_{2} \\ 
H_{A}: \mu_{1}&> \mu_{2} \\ 
\end{cases}
\end{aligned}
$$
$$
\begin{aligned}
\begin{cases}
H_{0}: \mu_{1}-\mu_{2}&=0  \\ 
H_{A}: \mu_{1}-\mu_{2}&> 0 \\ 
\end{cases}
\end{aligned}
$$
<div style="margin-bottom:30px;">
</div>

### Função `t.test`
Podemos fazer este teste unilateral direito usando a função `t.test` do R:
```{r}
t.test(amostra1, amostra2, alternative = "greater", 
       mu = 0, paired = FALSE, var.equal = FALSE, 
       conf.level = 1-alpha)
```
<div style="text-align: justify">
Note que a saída do R nos informa a estatística **t**, os graus de liberdade da distribuição de referência, o **valor-p**, a hipótese alternativa, o **intervalo de confiança** ao nível $(1-\alpha)100\%$ e as médias de cada uma das amostras.
</div>

<div style="margin-bottom:30px;">
</div>

### Método do Valor Crítico
<div style="text-align: justify">
No caso unilateral direito, o valor crítico é encontrado com $t_{(v);\alpha}$
<div/>
```{r}
vcd = qt(alpha,df=v,lower.tail=FALSE)
vcd
```
<div style="text-align: justify">
Como se trata do caso unilateral direito, para concluir o teste de hipótese basta verificar se a estatística de teste é maior que o valor crítico *1.768928*(`vcd`). Sendo assim, como a estatística de teste *-2.7669* é *menor* do que esse valor crítico, *não rejeitamos*  $H_{0}$ ao nível de 5% de significância, ou seja, não há evidências amostrais de que a concentração média de arsênio nas comunidades metropolitanas de Fênix é maior do que a concentração média nas comunidades rurais do Arizona.
<div/>

<div style="margin-bottom:30px;">
</div>

### Método do Intervalo de Confiança
<div style="text-align: justify">
O intervalo para o caso unilateral direito é interpretado da mesma maneira que o bilateral, e é calculado da seguinte maneira:
<div/>
$$IC_{\mu_{1}-\mu_{2}}{100(1 − \alpha)\%} = \left[ (\bar{X_1}-\bar{X_2})-t_{\frac{\alpha}{2};(v)} \cdot \sqrt{\frac{S_1^2}{n_1}+\frac{S_2^2}{n_2}};\text{ } \infty \right]$$
Calculando o intervalo usando o R como uma calculadora:
```{r echo=TRUE}
li = med1-med2 - qt(alpha,df=v,lower.tail=FALSE)*sqrt((var1/n1 + var2/n2))
IC = c(li, Inf)
IC
```

Usando a função `t.test`:
```{r}
t.test(amostra1, amostra2, alternative = "greater", 
       mu = 0, paired = FALSE, var.equal = FALSE, 
       conf.level = 1-alpha)$conf.int
```
<div style="text-align: justify">
Temos que o intervalo de confiança para $\mu_1-\mu_2$ é $IC_{\mu_1-\mu_2}{100(1 − \alpha)\%} = \left[ -24.58963;\text{ } \infty \right]$.Como o valor 0 está contido no intervalo, não rejeitamos a hipótese nula, ou seja, não há evidências amostrais de que a concentração média de arsênio nas comunidades metropolitanas de Fênix é maior do que a concentração média nas comunidades rurais do Arizona.

<div/>

<div style="margin-bottom:30px;">
</div>

### Método Valor-p
<div style="text-align: justify">
No caso unilateral direito, o valor-p é apenas a probabilidade do quantil $t_{(v)}$ ser maior que a estatística de teste calculada.
<div/>

$$\text{valor-p}=  P(T_0> t_0)$$
Fazendo as contas passo a passo, utilizando o R como uma calculadora
```{r echo=TRUE}
valor.p=pt(estteste, df=v, lower.tail=FALSE)
valor.p
```
Utilizando a função `t.test`:
```{r}
t.test(amostra1, amostra2, alternative = "greater", 
       mu = 0, paired = FALSE, var.equal = FALSE, 
       conf.level = 1-alpha)$p.value
```
<div style="text-align: justify">
O valor-p de *0.9920864* encontrado foi considerado elevado (já que foi maior do que $\alpha$=0.05), de forma que não rejeitamos $H_{0}$ ao nível 5% de significância. Ou seja, não há evidências amostrais de que a concentração média de arsênio nas comunidades metropolitanas de Fênix é maior do que a concentração média nas comunidades rurais do Arizona.

<div style="margin-bottom:50px;">
</div>


## Teste Unilateral Esquerdo
Testa se a média populacional $\mu_{1}$ da amostra 1 é menor que a média populacional $\mu_{2}$ da amotra 2.
$$
\begin{aligned}
\begin{cases}
H_{0}: \mu_{1}&= \mu_{2} \\ 
H_{A}: \mu_{1}&< \mu_{2} \\ 
\end{cases}
\end{aligned}
$$
$$
\begin{aligned}
\begin{cases}
H_{0}: \mu_{1}-\mu_{2}&=0  \\ 
H_{A}: \mu_{1}-\mu_{2}&< 0 \\ 
\end{cases}
\end{aligned}
$$
<div style="margin-bottom:30px;">
</div>

### Função `t.test`
Podemos fazer este teste unilateral esquerdo usando a função `t.test` do R:
```{r}
t.test(amostra1, amostra2, alternative = "less", 
       mu = 0, paired = FALSE, var.equal = FALSE, 
       conf.level = 1-alpha)
```
<div style="text-align: justify">
Note que a saída do R nos informa a estatística **t**, os graus de liberdade da distribuição de referência, o **valor-p**, a hipótese alternativa, o **intervalo de confiança** ao nível $(1-\alpha)100\%$ e as médias de cada uma das amostras.
</div>

<div style="margin-bottom:30px;">
</div>

### Método do Valor Crítico
<div style="text-align: justify">
No caso unilateral esquerdo, o valor crítico é encontrado com $t_{(v);1-\alpha}$.
<div/>
```{r}
vc2 =qt(alpha,df=v,lower.tail=TRUE)
vc2
```
<div style="text-align: justify">
Como se trata do caso unilateral esquerdo, para concluir o teste de hipótese basta verificar se a estatística de teste é menor que o valor crítico *-1.768928*(`vcd`). Sendo assim, como a estatística de teste *-2.7669* é *menor* do que esse valor crítico, *rejeitamos*  $H_{0}$ ao nível de 5% de significância, ou seja, há evidências amostrais de que a concentração média de arsênio nas comunidades metropolitanas de Fênix é menor do que a concentração média nas comunidades rurais do Arizona.
<div/>

### Método do Intervalo de Confiança
<div style="text-align: justify">
O intervalo para o caso unilateral esquerdo é interpretado da mesma maneira que o bilateral, e é calculado da seguinte maneira:
$$IC_{\mu_{1}-\mu_{2}}{100(1 − \alpha)\%} = \left[\text{ } -\infty ;(\bar{X_1}-\bar{X_2})+t_{\frac{\alpha}{2};(v)} \cdot \sqrt{\frac{S_1^2}{n_1}+\frac{S_2^2}{n_2}} \right]$$
<div/>

Calculando o intervalo usando o R como uma calculadora:
```{r echo=TRUE}
ls = med1-med2 + qt(alpha,df=v,lower.tail=FALSE)*sqrt((var1/n1 + var2/n2))
IC = c(-Inf, ls)
IC
```

Usando a função `t.test`:
```{r}
t.test(amostra1, amostra2, alternative = "less", 
       mu = 0, paired = FALSE, var.equal = FALSE, 
       conf.level = 1-alpha)$conf.int
```
<div style="text-align: justify">
Temos que o intervalo de confiança para $\mu_1-\mu_2$ é $IC_{\mu_1-\mu_2}{100(1 − \alpha)\%} = \left[\text{ } -\infty; -5.41037\right]$.Como o valor 0 não está contido no intervalo,rejeitamos a hipótese nula, ou seja,há evidências amostrais de que a concentração média de arsênio nas comunidades metropolitanas de Fênix é menor do que a concentração média nas comunidades rurais do Arizona.

<div/>
<div style="margin-bottom:30px;">
</div>
### Método Valor-p
<div style="text-align: justify">
No caso unilateral direito, o valor-p é apenas a probabilidade do quantil $t_{(v)}$ ser menor que a estatística de teste calculada.
<div/>
$$\text{valor-p}=  P(T_0 < t_0)$$
Fazendo as contas passo a passo, utilizando o R como uma calculadora
```{r echo=TRUE}
valor.p=pt(abs(estteste), df=v, lower.tail=FALSE)
valor.p
```
Utilizando a função `t.test`:
```{r}
t.test(amostra1, amostra2, alternative = "less", 
       mu = 0, paired = FALSE, var.equal = FALSE, 
       conf.level = 1-alpha)$p.value
```
<div style="text-align: justify">
O valor-p de *0.007913642* encontrado foi considerado pequeno (já que é menor do que $\alpha$=0.05), de forma que rejeitamos $H_{0}$ ao nível 5% de significância. Ou seja, há evidências amostrais de que a concentração média de arsênio nas comunidades metropolitanas de Fênix é menor do que a concentração média nas comunidades rurais do Arizona..
<div/>
<div style="margin-bottom:50px;">
</div>
