---
title: "Inferência 1 Proporção"
output: html_document
---

Um banco de dados sobre carros na Arábia Saudita com 560 observações apresenta a variável transmissão do carro. Deseja-se investigar, a um nível de 5% de significância, se a proporção de carros com transmissão manual é igual, menor ou maior que 0,15. Para isso, serão realizados testes de hipóteses bilateral, unilateral direito e unilateral esquerdo, respectivamente.


Como estamos realizando um teste quanto a proporção de uma característica em uma população,teremos como referência a estatística $\hat{p}$, a proporção amostral.Essa estatística possui uma distribuição aproximadamente Normal, como a seguir:

$$\hat{p} \sim N \left(p,\frac{p(1-p)}{n}\right)$$
Nessa distribuição, temos que $p$ é a proporção populacional da característica em questão, transmissão manual, e $n$ é o tamanho amostral.

Quando desejamos fazer um teste de hipóteses sob a hipótese nula, ou seja, $H_{0}$, a distribuição de referência passa a ser:

$$\hat{p} \sim N{(p_{0},\frac{p_{0}(1-p_{0})}{n}})$$
Nesse caso, o que muda é que a proporção populacional passa a ser a que está sendo testada, e dita como verdadeira sob a hipótese nula.


Para solucionar o problema,primeiramente, vamos abrir o banco de dados e definir as variáveis.

```{r echo=TRUE, message=FALSE, warning=FALSE}
require(exatas) #chamando o pacote para a leitura do banco 
attach(carro) #este comando anexa o banco, permitindo que suas variáveis sejam acessadas


#definindo variáveis
p0=0.15        #proporção que se pretende testar
pchapeu= table(transmission)[2]/sum(table(transmission)) #proporção amostral
n = length(transmission) #tamanho da amostra
alpha=0.05     #nível de significância
```

## Teste Bilateral
Testa a diferença entre a proporção verdadeira $p$ e a determinada proporção $p_{0}$, tida como verdadeira sob $H_{0}$.

$$
\begin{aligned}
H_{0}: p &= p_{0} \\ 
H_{A}: p &\neq p_{0} \\ 
\\
H_{0}: p &= 0,15 \\ 
H_{A}: p &\neq 0,15
\end{aligned}
$$

### Método Valor Crítico

Os valores críticos são calculados para delimitar a região de rejeição da hipótese nula que está sendo testada. Assim, analisamos se a estatística de teste pertence ou não a região crítica; caso a resposta seja afirmativa, rejeitamos $H_{0}$ ao nível $\alpha$ de significância, e não rejeitamos caso contrário.

A região crítica pode ser construída de duas maneiras. Na primeira, estabelecemos valores de proporções críticos e a estatística de teste nada mais é que o próprio $\hat{p}$, proporção amostral.A outra maneira seria transformar a distribuição da proporção amostral em uma Normal Padrão, encontrando uma nova estatística de teste.

#### Primeira Maneira

Nesse caso os valores críticos são encontrados com $p_{0} - Z_{(1-\frac{\alpha}{2})}\cdot \sqrt{\frac{p_{0}\cdot{(1-p_{0})}}{n}}$ para o valor crítico inferior e $p_{0} + Z_{1-\frac{\alpha}{2}}\cdot \sqrt{\frac{p_{0}\cdot{(1-p_{0})}}{n}}$para o superior.

A estatística de teste do exemplo nada mais é que a proporção amostral, que vale 0,1071429 .

```{r}
#encontrando os valores críticos
vc1= p0-qnorm(1-alpha/2)*sqrt(0.15*(1-0.15)/n)
vc2=p0+qnorm(1-alpha/2)*sqrt(0.15*(1-0.15)/n)
vc1
vc2
```

Nesse caso, devemos rejeitar a hipótese nula se a estatística de teste for menor que 0,1204261(vc1) ou maior que 0,1795739(vc2). 
Como a estatística de teste vale 0,1071429 (que é menor do que 0,1204261), rejeitamos a hipótese nula ao nível de significância de 5%, ou seja, há evidências amostrais de que a proporção de carros manuais na Arábia Saudita é diferente de 0,15.

#### Segunda Maneira

Transformando a distribuição da proporção amostral em uma Normal Padrão, temos que:

$$\hat{p} \sim N \left(p,\frac{p(1-p)}{n}\right) \to Z_0 = \frac{\hat{p}-p_0}{\sqrt{\frac{p_0(1-p_o)}{n}}} \sim N(0,1)$$

A partir dessa transformação, devemos calcular a nova estatística de teste:

```{r}
estteste=(pchapeu-0.15)/sqrt(0.15*0.85/n)
estteste
```

A estatística de teste encontrada neste exemplo foi -2.840286.

Já os valores críticos são encontrados com $\ z_{\frac{\alpha}{2}}$ para o valor crítico inferior e $z_{{1}-\frac{\alpha}{2}}$ para o superior.

```{r}
#encontrando os valores críticos
vc1= qnorm(alpha/2)
vc2=qnorm(1-alpha/2)
vc1
vc2
```

Nesse caso, devemos rejeitar a hipótese nula se a estatística de teste for menor que -1.959964(vc1) ou maior que 1.959964(vc2). 
Como a estatística de teste vale  -2.840286 (que é menor do que -1.959964), rejeitamos a hipótese nula ao nível de significância de 5%, ou seja, há evidências amostrais de que a proporção de carros manuais na Arábia Saudita é diferente de 0,15.

Daqui em diante, usaremos apenas a segunda maneira para solucionar os testes de hipótese.

### Método Intervalo de Confiança

Podemos usar o intervalo de confiança da proporção para fazer um teste de hipóteses, basta observar se o intervalo de $100(1-\alpha)\%$ de confiança para $p$ contém o valor que está sendo testado $p_{0}$. Se o intervalo não contém a proporção, rejeitamos a hipótese nula ao nível de $\alpha\%$ de significância, caso contrário, não  rejeitamos a hipótese nula ao nível de $\alpha\%$ de significância.
<div/>

$$IC_{p}{100(1 − \alpha)\%} = \left[\hat{p}- z_{(1-\frac{\alpha}{2})} \cdot \sqrt{ \hat{p}\cdot\frac{\hat{p}(1-\hat{p})}{n}} \text{ }  ;\text{ } \hat{p}+ z_{(1-\frac{\alpha}{2})} \cdot \sqrt{\hat{p}\cdot\frac{\hat{p}(1-\hat{p})}{n}}\right]$$
Mas o intervalo de confiança também pode ser calculado de duas maneiras diferentes. O método otimista é aquele no qual o $\hat{p}$ utilizado para calcular a variância $\sqrt{\hat{p}\cdot\frac{\hat{p}(1-\hat{p})}{n}}$ é substituído pela própria proporção amostral.O método conservador considera que $\hat{p}$ vale 0.5, encontrado assim resultados diferentes.Dessa maneira, não é recomendado utilizar o intervalo de confiança para proporção para realizar testes de hipótese, o faremos apenas para demonstração.

#### Método Otimista

Fazendo as contas, passo a passo, utilizando o R como uma calculadora,temos:
```{r echo=TRUE}
probs= c(-qnorm(1-alpha/2),qnorm(1-alpha/2))
IC <- pchapeu + probs*sqrt(pchapeu*(1-pchapeu)/n)
IC
```

Temos que o intervalo de confiança para ${p}$ é $IC_{p}{95\%} = \left[ 0.08152595  ; 0.13275976 \right]$. Como o valor testado $p_0$ não está  contido no intervalo, rejeitamos a hipótese nula ao nível de significância de 5%, ou seja,há evidências amostrais de que a proporção de carros manuais na Arábia Saudita é diferente de 0,15.

#### Método Conservador

Fazendo as contas, passo a passo, utilizando o R como uma calculadora, temos que:

```{r echo=TRUE}
probs= c(-qnorm(1-alpha/2),qnorm(1-alpha/2))
IC <- pchapeu + probs*sqrt(0.5*(1-0.5)/n)
IC
```

Temos que o intervalo de confiança para ${p}$ é $IC_{p}{95\%} = \left[ 0.06573106  ; 0.14855465 \right]$. Como o valor testado $p_0$ não está  contido no intervalo, rejeitamos a hipótese nula ao nível de significância de 5%, ou seja,há evidências amostrais de que a proporção de carros manuais na Arábia Saudita é diferente de 0,15.

### Método Valor-p

O valor-p é a probabilidade de rejeitarmos erroneamente a hipótese nula com base nos dados amostrais, ou seja, rejeitá-la dado que ela é verdadeira. Para a distribuição bilateral ele é calculado como sendo 2 vezes a probabilidade da estatística de teste ser ainda mais extrema , menor, do que ela é. Se o valor-p for menor ou igual ao nível de significância, rejeitamos a hipótese nula, e se for maior, não rejeitamos. 

$$\text{valor-p}= 2\cdot P(Z< |Z_{0}|)$$

Fazendo as contas passo a passo, utilizando o R como uma calculadora, temos que:

```{r echo=TRUE}
 
valor.p = 2*pnorm(estteste)
valor.p
```

O valor-p encontrado foi considerado pequeno (já que é muito menor do que $\alpha$=0.05), de forma que rejeitamos $H_{0}$ ao nível 5% de significância, ou seja, podemos concluir que há evidências amostrais de que a proporção de carros manuais na Arábia Saudita é diferente de 0,15.

## Teste Unilateral Direito

Testa se a proporção verdadeira $p$ é maior que a proporção $p_{0}$ determinada, tida como verdadeira sob $H_{0}$.
$$
\begin{aligned}
H_{0}: p &= p_{0} \\ 
H_{A}: p &> p_{0} \\
\\
H_{0}: p &= 0,15 \\ 
H_{A}: p &> 0,15
\end{aligned}
$$


### Método do Valor Crítico

No caso unilateral direito, o valor crítico é encontrado com $z_{1-\alpha}$.

```{r}
#calculando o valor crítico
vcd= qnorm(1-alpha) 
vcd
```

Como se trata do caso unilateral direito, para concluir o teste de hipótese basta verificar se a estatística de teste é maior que o valor crítico 1.644854(`vcd`). Sendo assim, como a estatística de teste -2.840286  é menor do que esse valor crítico, não rejeitamos $H_{0}$ ao nível de 5% de significância, ou seja, podemos concluir que não há evidências amostrais de que a proporção de carros manuais na Arábia Saudita é maior 0,15.

### Método do Intervalo de Confiança

O intervalo para o caso unilateral direito é calculado da seguinte maneira:

$$IC_{p}{100(1 − \alpha)\%} = \left[\hat{p}- z_{(1- \alpha)} \cdot \sqrt{ \hat{p}\cdot\frac{\hat{p}(1-\hat{p})}{n}} \text{ }  ;\text{ } \infty \right]$$

#### Método Otimista

Fazendo as contas, passo a passo, utilizando o R como uma calculadora,temos:

```{r echo=TRUE}
EEIC <- pchapeu - qnorm(1-alpha)*sqrt(pchapeu*(1-pchapeu)/n)
EEIC
```

Temos que o intervalo de confiança para ${p}$ é $IC_{p}{95\%} = \left[ 0.08564447   ; \text{ } \infty \right]$. Como o valor testado $p_0$ está  contido no intervalo, não rejeitamos a hipótese nula ao nível de significância de 5%, ou seja,não há evidências amostrais de que a proporção de carros manuais na Arábia Saudita é maior do que 0,15.

#### Método Conservador

Fazendo as contas, passo a passo, utilizando o R como uma calculadora, temos que:

```{r echo=TRUE}
probs= c(-qnorm(1-alpha/2),qnorm(1-alpha/2))
IC <- pchapeu - qnorm(1-alpha)*sqrt(0.5*(1-0.5)/n)
IC
```

Temos que o intervalo de confiança para ${p}$ é $IC_{p}{95\%} = \left[ 0.07238898 ; \text{ } \infty  \right]$. Como o valor testado $p_0$ está  contido no intervalo, rejeitamos a hipótese nula ao nível de significância de 5%, ou seja, não há evidências amostrais de que a proporção de carros manuais na Arábia Saudita é maior do que 0,15.

### Método Valor-p

No caso unilateral direito, o valor-p é apenas a probabilidade do da estatística de teste ser ainda mais extrema, menor, do que ela é. 

$$\text{valor-p}=P(Z< |Z_{0}|)$$
Fazendo as contas passo a passo, utilizando o R como uma calculadora
```{r echo=TRUE}
 
valor.p = pnorm(estteste)
valor.p
```


O valor-p encontrado foi considerado pequeno (já que é muito menor do que $\alpha$=0.05), de forma que rejeitamos $H_{0}$ ao nível 5% de significância, ou seja, podemos concluir que não há evidências amostrais de que a proporção de carros manuais na Arábia Saudita é maior do que  0,15.

## Teste Unilateral Esquerdo

Testa se a proporção verdadeira $p$ é menor que a proporção $p_{0}$ determinada, tida como verdadeira sob $H_{0}$.
$$
\begin{aligned}
H_{0}: p &= p_{0} \\ 
H_{A}: p &< p_{0} \\
\\
H_{0}: p &= 0,15 \\ 
H_{A}: p &< 0,15
\end{aligned}
$$


### Método do Valor Crítico

No caso unilateral esquerdo, o valor crítico é encontrado com $z_{alpha}$.

```{r}
#calculando o valor crítico
vce= qnorm(alpha) 
vce
```

Como se trata do caso unilateral direito, para concluir o teste de hipótese basta verificar se a estatística de teste é menor que o valor crítico -1.644854(`vce`). Sendo assim, como a estatística de teste -2.840286  é menor do que esse valor crítico,rejeitamos $H_{0}$ ao nível de 5% de significância, ou seja, podemos concluir que há evidências amostrais de que a proporção de carros manuais na Arábia Saudita é menor  do que 0,15.

### Método do Intervalo de Confiança

O intervalo para o caso unilateral esquerdo é calculado da seguinte maneira:

$$IC_{p}{100(1 − \alpha)\%} = \left[\text{ } \infty ;\hat{p}+ z_{(1- \alpha)} \cdot \sqrt{ \hat{p}\cdot\frac{\hat{p}(1-\hat{p})}{n}} \text{ }  \right]$$

#### Método Otimista

Fazendo as contas, passo a passo, utilizando o R como uma calculadora,temos:

```{r echo=TRUE}
EDIC <- pchapeu + qnorm(1-alpha)*sqrt(pchapeu*(1-pchapeu)/n)
EDIC
```

Temos que o intervalo de confiança para ${p}$ é $IC_{p}{95\%} = \left[ \text{ } \infty \right ; 0.1286412 ]$. Como o valor testado $p_0$ não está  contido no intervalo,rejeitamos a hipótese nula ao nível de significância de 5%, ou seja,há evidências amostrais de que a proporção de carros manuais na Arábia Saudita é menor do que 0,15.

#### Método Conservador

Fazendo as contas, passo a passo, utilizando o R como uma calculadora, temos que:

```{r echo=TRUE}
EDIC <- pchapeu +qnorm(1-alpha)*sqrt(0.5*(1-0.5)/n)
EDIC
```

Temos que o intervalo de confiança para ${p}$ é $IC_{p}{95\%} = \left[\text{ } \infty ; 0.1418967 \right]$. Como o valor testado $p_0$ não está  contido no intervalo, rejeitamos a hipótese nula ao nível de significância de 5%, ou seja,há evidências amostrais de que a proporção de carros manuais na Arábia Saudita é menor do que 0,15.

### Método Valor-p

No caso unilateral esquerdo, o valor-p é apenas a probabilidade do da estatística de teste ser ainda mais extrema, menor, do que ela é. 

$$\text{valor-p}=P(Z< |Z_{0}|)$$
Fazendo as contas passo a passo, utilizando o R como uma calculadora
```{r echo=TRUE}
 
valor.p = pnorm(estteste)
valor.p
```


O valor-p encontrado foi considerado pequeno (já que é muito menor do que $\alpha$=0.05), de forma que rejeitamos $H_{0}$ ao nível 5% de significância, ou seja, podemos concluir que há evidências amostrais de que a proporção de carros manuais na Arábia Saudita é menor do que 0,15.
