---
title: "distnorm"
author: "Gabriela, Matheus, Vitor"
date: "05/05/2020"
output: html_document
---

# Distribuição Normal

A distribuição normal é provavelmente a mais famosa entre todas as distribuições de probabilidade e apresenta inúmeras aplicações. Trata-se de uma distribuição contínua, onde uma variável com essa distribuição pode assumir qualquer valor na reta real e é totalmente simétrica, apresentando uma forma de sino, como pode ser visto a seguir:

```{r echo=FALSE, message=FALSE, warning=FALSE, paged.print=FALSE}
library(tidyverse)
dados <- data.frame(x=seq(-4,4,length=10000),densidade=sapply(seq(-4,4,length=10000),dnorm))
ggplot(dados,aes(x=x,y=densidade))+geom_line()
```

A curva normal é definida por dois parâmetros, a média $\mu$ e o desvio padrão $\sigma$ (ou a variância $\sigma^2$), que determinam onde a probabilidade está mais concentrada e o quão dispersa ela é, respectivamente. Veja as curvas normais com $\mu$=9 e $\sigma$=2 (em vermelho) e com $\mu$=8 e $\sigma$=1 (em azul). Vale lembrar que a curva não representa a probabilidade daquele ponto, mas sim a densidade de probabilidade.

```{r echo=FALSE, message=FALSE, warning=FALSE, paged.print=FALSE}
dados <- data.frame(x=seq(3,15,length=10000),densidade=sapply(seq(3,15,length=10000),dnorm,mean=9,sd=2))

dados2 <- data.frame(x=seq(3,15,length=10000),densidade=sapply(seq(3,15,length=10000),dnorm,mean=8,sd=1))

ggplot(dados,aes(x=x,y=densidade))+geom_line(color='darkred')+geom_line(data=dados2,aes(x=x,y=densidade),color='navy')
```

### Calculando a densidade em certo ponto

Para calcularmos a densidade da distribuição normal em um certo ponto, usamos o comando 'dnorm',colocando como parâmetros o ponto desejado, além da média e do desvio padrão da curva normal em questão: 

```{r}
dnorm(0.5,mean=0,sd=1)
```

### Calculando probabilidades

A probabilidade de uma variável aleatória que tem distribuição normal assumir um valor menor que 'b' pode ser calculada pela área abaixo da curva de densidade e à esquerda do valor b. Por exemplo, veja a probabilidade de uma variável Z (normal com média 0 e desvio padrão 1), assumir um valor menor que 1.

```{r echo=FALSE, message=FALSE, warning=FALSE, paged.print=FALSE}
dados <- data.frame(x=seq(-4,4,length=10000),densidade=sapply(seq(-4,4,length=10000),dnorm,mean=0,sd=1))

ggplot(dados,aes(x=x,y=densidade))+geom_line(color='black')+geom_area(aes(if_else(x<1,x,0)),fill='darkorchid')+ylim(0,0.4)+labs(title='P(Z<1)')
```

Para calcular probabilidades desse tipo (probabilidade de a variável ser menor que um valor b), podemos usar o comando "pnorm", colocando como parâmetros b, a média e o desvio padrão:

```{r}
pnorm(1,mean=0,sd=1)
```
Para alcular a probabilidade de uma variável assumir um valor maior que "a", basta calcular a área abaixo da curva e à direta do valor a.

```{r echo=FALSE, message=FALSE, warning=FALSE, paged.print=FALSE}
dados <- data.frame(x=seq(-4,4,length=10000),densidade=sapply(seq(-4,4,length=10000),dnorm,mean=0,sd=1))

ggplot(dados,aes(x=x,y=densidade))+geom_line(color='black')+geom_area(aes(if_else(x>1,x,0)),fill='darkorchid')+ylim(0,0.4)+labs(title='P(Z>1)')
```

Para calcular probabilidades desse tipo, é simplesmente subtrair de 1 a probabilidade de a variável assumir um valor menor que 'b'. Assim, fazemos assim:

```{r}
1-pnorm(1,mean=0,sd=1)
```

Para calcular a probabilidade de a variável assumir um valor entre a e b, devemos calcular a área abaixo da curva entre 'a' e 'b':
```{r echo=FALSE, message=FALSE, warning=FALSE, paged.print=FALSE}
dados <- data.frame(x=seq(-4,4,length=10000),densidade=sapply(seq(-4,4,length=10000),dnorm,mean=0,sd=1))

ggplot(dados,aes(x=x,y=densidade))+geom_line(color='black')+geom_area(aes(if_else(x>0&x<1,x,0)),fill='darkorchid')+ylim(0,0.4)+labs(title='P(0<Z<1)')
```

Para calcular probabilidades desse tipo, basta subtrair a probabilidade de a variável ser menor que b pela probabilidade da variável ser menor que a.

```{r}
pnorm(1,mean=0,sd=1)-pnorm(0,mean=0,sd=1)
```

### Calculando quantis

Para calcular o quantil da curva (o valor da variável) com o qual se associa certa probabilidade de a variável assumir um valor menor, usamos o comando "qnorm", colocando como parâmetro a probabilidade, além da média e do desvio padrão da curva:

```{r}
qnorm(0.95,mean=0,sd=1)
```

Vale lembrar que para calcular o quantil que deixa certa probabilidade p acima, basta calcular o quantil que deixa 1-p abaixo, assim, para calcularmos o quantil que deixa 0.1 acima, basta calcular o que deixa 0.9 abaixo:

```{r}
qnorm(0.9,mean=0,sd=1)
```

### Gerando amostras aleatórias

Para gerar amostras aleatórias da distribuição normal, usamos o comando "rnorm", colocando como parâmetros o tamanho da amostra e a média e o desvio padrão da curva normal de onde você deseja gerá-la.

```{r}
rnorm(5,mean=0,sd=1)
```

