---
title: "Graficos II"
author: "Gabriela, Matheus, Vitor"
date: "02/05/2020"
output: html_document
--- 
<div style="text-align: justify">

#Gráficos de Barras

Gráficos de barras são uma boa ferramenta para visualizarmos a frequência da presença de todos os valores que certa variável assumiu. Normalmente, ele é indicado para variáveis categóricas e pode ser feito no R, a partir de uma tabela de frequência, usando o comando "barplot()"
Como exemplo, usaremos o banco de dados 'carro', que tem como tema vendas de carro na Arábia Saudita. Decidimos avaliar quais as cores de carros mais vendidas.
```{r}
library(exatas)
tabela <- table(carro$color)
barplot(tabela)
```

Para definir a cor podemos usar o comando "col" e colocar em sequência a cor desejada entre aspas:

```{r}
tabela <- table(carro$color)
barplot(tabela,col="powderblue")


```

Caso desejemos colocar uma cor distinta para cada barra, podemos criar um vetor com uma cor para cada barra:

```{r}
tabela <- table(carro$color)
barplot(tabela,col=c("beige",'grey10','tan4','forestgreen','gray20','gray75','white'))


```


Para dar um título ao gráfico, podemos utilizar o argumento "main":


```{r}
tabela <- table(carro$color)
barplot(tabela,col=c("beige",'grey10','tan4','forestgreen','gray20','gray75','white'),main=" Cores de carro mais vendidas na Arábia Saudita")


```

Também é possível dar nome ao eixo y e definir limites de vetor para ele (um vetor indo do mínimo ao máximo), por meio dos argumentos "ylab" e "ylim" (Obs: para fazer o mesmo no eixo x, é análogo, apenas trocando xlab e xlim por ylab e ylim)

```{r}
tabela <- table(carro$color)
barplot(tabela,col=c("beige",'grey10','tan4','forestgreen','gray20','gray75','white'),main=" Cores de carro mais vendidas na Arábia Saudita",ylab='Frequência',ylim=c(0,250))
```

Também é possível fazer gráficos de barra para variáveis conjuntas. Por exemplo, podemos ver a frequência de cada fabricante para cada tipo de transmissão Para isso, usamos tabelas de contingência como argumento do gráfico.

```{r}
tabcont <- table(carro$car_maker,carro$transmission)
barplot(tabcont,main="Marcas de carro mais vendidas na Arábia Saudita por tipo de transmissão ",ylab='Frequência')
```

Veja que não conseguimos saber qual cor é associada a cada marca. Para isso, precisamos de uma legenda, que pode ser criada colocando como TRUE o argumento "legend":
```{r}
tabcont <- table(carro$car_maker,carro$transmission)
barplot(tabcont,main=" Marcas mais vendidas na Arábia Saudita por tipo de transmissão",ylab='Frequência',legend=TRUE)
```

Caso desejemos trocar a disposição das barras para um mesmo tipo de transimssão (de empilhadas para lado a lado), podemos colocar o argumento "beside" como TRUE.


```{r}
tabcont <- table(carro$car_maker,carro$transmission)
barplot(tabcont,main=" Marcas mais vendidas na Arábia Saudita por tipo de transmissão",ylab='Frequência',legend=TRUE,beside=TRUE)
```