---
title: "Análise descritiva"
author: "Gabriela, Matheus, Vitor"
date: "01/05/2020"
output: html_document
---

```{r setup, include=FALSE}
knitr::opts_chunk$set(echo = TRUE)
```
<div style="text-align: justify">
## 4.2. Medidas de Resumo 

As medidas de resumo são algumas informações que nos ajudam a resumir importantes características da amostra em um único valor. No decorrer da seção será mostrado como calcular tais medidas no R e suas respectivas interpretações.

### 4.2.1. Média

A média é uma das mais conhecidas medidas de resumo. Assim como sugere o nome, ela é o valor que estima em média onde os valores da amostra se encontram. Para calculá-la, utiliza-se a seguinte fórmula:

$$\bar{x} = \frac{\sum_{i=1}^{n}x_{i}}{n}= \frac{x_{1}+x_{2}+...+x_{n}}{n} $$ 
  No R, o cálculo pode ser simpliﬁcado com a função mean, que recebe como argumento o banco de dados a ser utilizado. Veja nos exemplos as duas formas de calcular a média: Um engenheiro deseja estimar a temperatura média de um equipamento em um determinado dia. Para isso, ele coletou a seguinte amostra:
  
  
``` {r echo=TRUE, message=FALSE, warning=FALSE}

média = (323+345+297+324+289+334+320+299+310+324)/10

média

```

```{r eco=TRUE, message=FALSE, warning=FALSE}

amostra = c(323,345,297,324,289,334,320,299,310,324)

mean(amostra)
```

Como conclusão temos que a média do conjunto de dados Como conclusão temos que a média do conjunto de dados {323,345,297,324,289,334,320,299,310,324} é 316.5 Ou, contextualizando o exemplo, a temperatura média da  máquina é de 316.5 K. 

Caso pretenda avaliar a média de uma variável para diferentes grupos, é possível utilizar a função *by*, cujos argumentos são a varíavel de interesse, seguida da variável categórica e a função que deseja calcular. 

No exemplo mostrado abaixo é possível compreender melhor. Nesse caso, queremos comparar a média de preços de uma amostra de carros novos e usados. 

Essa função também pode ser aplicada em conjunto com as outras medidas de resumo que serão vistas a seguir:

```{r eco = TRUE, warning=FALSE, message=FALSE}
library(exatas)

by(carro$price,carro$condition, mean)

```
 Logo, a média de preço dos carros novos é de R\$ 98.500,00, enquanto que o dos usados é de R\$ 35.262,59.
 
### **No R Commander**
No R Commander há duas formas de obter a média. Na primeira, você pode ir em :

    Estatísticas > Resumos > Resumos numéricos... 

e escolher a variável em questão, com isso, o software te retornará uma tabela com a média na primeira posição e , em seguida, outras medidas de resumo que serão vistas posteriormente. A segunda forma é ir em :
              
    Estatísticas > Resumos > Tabelas de Estatísticas... 

selecionar Média e a variável que será utilizada como fator, bem como a variável que você tem interesse de calcular a média. Observe que dessa forma não é possível gerar uma única média para toda a amostra, apenas médias para diferentes grupos.

 
### 4.2.2 Mediana 

A *mediana* é uma medida de tendência central cujo objetivo é mostrar o valor da amostra que é maior ou igual a pelo menos metade dos valores observados na amostra, e ao mesmo tempo, menor ou igual a pelo menos metade dessa mesma amostra. Ela também pode ser chamada de segundo quartil ou percentil 50. No R é possível utilizar o comando median que tem como argumento apenas o banco de dados em questão, ou a função *quantile* cujos argumentos serão, o vetor com os valores da amostra e *probs* que deve ser igualado a 0.5. Veja os exemplos a seguir: Um técnico anotou o tempo em dias que determinada máquina precisou de manutenção. Os dados obtidos foram 20, 26, 26, 18 e 30 dias, ele deseja calcular a mediana dessa amostra, logo, utilizou o seguinte argumento:
```{r eco = TRUE, warning=FALSE, message=FALSE}
amostra = c(20, 26, 26, 18, 30) 
median(amostra)

```
Nesse primeiro exemplo, vemos que a mediana da amostra é 26, ou seja, pelo menos 50% das observações são menores que 26 e pelo menos 50% das obeservação são maiores que 26, isto é, 26 é maior ou igual a (18, 20, 26), que corresponde a 66.7% da amostra e é menor ou igual a (26, 30), que também corresponde a 66.7% da amostra. Analisando de acordo com o contexto mostrado, temos que a mediana dos dias que o equipamento levou para precisar de manuternção é igual a 26. 

Agora, considere uma fábrica que deseja avaliar o número de produtos defeituosos por lote de produção. Uma amostra de seis lotes obteve , 10, 8, 12, 14 e 7  produtos com defeito. Para calcular a mediana desses números, utilizaram-se os comandos:
```{r eco= TRUE, message=FALSE, warning=FALSE}

amostra = c( 10, 8, 12, 14, 13, 9) 
quantile(amostra, probs = 0.5)
```
Já nesse exemplo, percebe-se que a mediana é igual a 11, porque pelo menos 50% das observações são menores que 11 e pelo menos 50% das observações são maiores que 11. Perceba que 11 é a média entre 10 e 12, esse é o procedimento utilizado quando o tamanho da amostra é par.

### **No R Commander**

Assim, como com a média, há duas formas de obter a mediana no RCommander. Na primeira, você pode ir em :

    Estatísticas > Resumos > Resumos numéricos... 

e escolher a variável em questão, com isso, o software te retornará uma tabela e mediana será o sexto elemento da mesma. A segunda forma é ir em:

    Estatísticas > Resumos > Tabelas de Estatísticas...

escolher mediana e a variável de interesse, bem como uma variável como categoria, dessa forma não é possível gerar uma mediana geral da amostra.


### 4.2.3 Quartis 

Como dito na seção anterior, a mediana também é chamada de segundo quartil, mas também existem outros dois quartis, o primeiro e terceiro, que representam respectivamente os valores que são maiores que pelo menos 25% e 75% da amostra. Para calculá-los usando o R, basta utilizar novamente o comando quantile, mas dessa vez usando o argumento probs igual a 0.25 para o primeiro quartil e 0.75 para o terceiro, mas se você não deﬁnir nenhum valor para esse argumento, função retornará uma tabela com o menor valor, o primeiro, segundo e terceiro quartil e o maior valor da amostra. Veja os exemplos a seguir: 

A gerente de uma loja de carros deseja analisar a simetria das vendas nos últimos 5 mese. Veja alguns dos cálculos feitos por ela:

```{r eco = TRUE, message=FALSE, warning=FALSE}
amostra = c(13,8,10,9,14)
quantile(amostra, probs = 0.25)
```

Ou seja o primeiro quartil da amostra é 9 ,que é maior ou igual que (8,9). Uma interpretação mais prática desse resultado é dizer que pelo menos em um quarto da amostra observada houve a venda de até 9 carros.

``` {r eco = TRUE, warning = FALSE, message = FALSE}

amostra = c(13,8,10,9,14)
quantile(amostra, probs=0.75)
```

*Enquanto que o terceiro quartil é 13, por ser maior ou igual a (8, 9, 10, 13). Da mesma forma, pode-se interpretar que pelo menos em três quartos da amostra houve a venda de,no mínimo, 13 carros.

```{r eco = TRUE, message=FALSE, warning=FALSE}

amostra = c(13,8,10,9,14) 
quantile(amostra)
```
Como a amostra tem tamanho 5, cada percentil é representado por um elemento da amostra.

### **No R Commander**
Para encontrar os valores do primeiro e terceiro quartis utilizando o RCommander você pode seguir os mesmos passos que os anteriores, isto é,

    Estatísticas > Resumos > Resumos numéricos... 
    
e escolher a variável em questão, nesse caso, o quinto e o sétimo valores representados na tabela corresponderão ao primeiro e terceiro quartil.


### 4.2.4 Função Summary
Com apenas um comando é possível obter uma tabela com algumas das principais medidas de resumo, no R base isso é possível usando o comando *summary*, que recebe como argumento apenas o banco de dados.

A seguir é mostrado o exemplo: Suponha que uma revista tenha pegado informações sobre os carros de determiada região de Belo Horizonte. Para avaliar a tendência central e a simetria do ano do modelo dos carror da amostra observada, eles utilizaram a seguinte função:*

```{r eco=TRUE, message=FALSE,warning= FALSE}
summary(carro$year)
```

*Avaliando os resultados percebe-se que o ano médio do modelo dos carros é igual a 2012 e que a mediana também é igual a 2012. Ao avaliar o primeiro e terceiro quartis, que foram iguais a respectivamente 2008 e 2014, em conjunto dos valores mínimos e máximos da amostra, é possível concluir que pelo menos 25% das observações da amostra são mais antigas que 2008, bem como pelo menos 25% da amostra está no intervalo [2006; 2008]. Como o intervalo entre o primeiro quartil e a mediana é maior que o intervalo entre a mediana e o terceiro quartil, há indícios de que os valores na amostra não são simétricos. A representação gráﬁca utilizada nesse tipo de análise é o Boxplot, em geral facilita a conclusão, o gráﬁco mencionado será visto posteriormente.

### 4.2.5 Variância e Desvio Padrão

Nessa seção discutiremos sobre *Desvio Padrão* e *Variância*. O Desvio Padrão é a distância média entre os valores observados na amostra e a média da mesma, como pode-se ver na fórmula abaixo: 

$$ s = \sqrt\frac{\sum_{i=1}^{n}(x_{i}- \bar{x})^2}{n-1}= \sqrt \frac{(x_{1}- \bar{x})^2+(x_{2}- \bar{x})^2+...+(x_{n}- \bar{x})^2}{n-1}$$

Já a Variância, é o quadrado do desvio padrão, isto é,$ Var(X) = s^2$. Ambas medidas são usadas para avaliar o quanto os valores de uma amostra variam, no caso, quanto maior a variância ou o desvio, maior será a variabilidade. Lembre-se que ambas medidas só podem assumir valores positivos. Para calculá-las no R, é possível usar as funções *sd* e *var*, respectivamente para calcular desvio padrão e variância, ou, a partir de uma função é possível encontrar ambas medidas, dado as relações mostradas anteriormente. Veja:
```{r eco=TRUE, message=FALSE,warning= FALSE}
sd(carro$year)
```
O desvio padrão do ano do modelo dos carros dessa região é de 3.892236 anos.
```{r eco=TRUE, message=FALSE,warning= FALSE}
var(carro$year)
```
Enquanto a variância é igual a 15.1495 anos.
```{r eco=TRUE, message=FALSE,warning= FALSE}
(sd(carro$year))^2
```

Repare que esse valor é exatamente igual ao anterior.

### **No R Commander**

Novamente, há duas formas de obter o desvio no RCommander. 

Na primeira, você pode ir em:

Estatísticas > Resumos > Resumos numéricos...

e escolher a variável em questão, com isso, o software te retornará uma tabela e o desvio padrão será o segunda elemento da mesma, representado por *sd*.

A segunda forma é ir em:

    Estatísticas > Resumos > Tabelas de Estatísticas...
    
escolher Desvio Padrão e a variável de interesse, bem como uma variável como categoria, dessa forma não é possível gerar uma mediana geral da amostra. Se você deseja trabalhar com a variância basta colocar os resultados ao quadrado.


### 4.2.6 Escore Padronizado

Quando se deseja comparar dois valores de diferentes amostras, que têm médias e desvios padrões diferentes, costuma-se padronizar os valores segundo a fórmula a seguir: 
$$ z_{i} =\frac{ x_{i} −x} {s}$$

Dessa forma, é possível avaliar quantos desvios padrões de distância tal observação se encontra da média. No R, utiliza-se a função *scale*. O argumento pedido pela função é o banco de dados, e, nesse caso, todos os valores da amostra são padronizados. Observe os próximos comandos.

Em uma colheita, cinco macieiras foram escolhidas para contar o número de maçãs que cada uma gerou. Para avaliar melhor a dispersão da maior observação das demais, calculou-se seu escore padronizado.

```{r eco=TRUE, message=FALSE,warning= FALSE}
amostra = c(44,5,7,3,42) 
z = (44-mean(amostra))/sd(amostra) 
z
```
Assim, o valor padronizado de 44 é 1.140206. Isto é, a macieira que gerou 44 maçãs está a 1.140206 desvios da média da amostra.
```{r eco=TRUE, message=FALSE,warning= FALSE}
scale(c(44,5,7,3,42))
```
Observe que o valor padronizado de 44 é igual ao calculado anteriormente.

### 4.2.7 Coeﬁciente de Variação

Nas seções anteriores vimos que a variância e o desvio padrão são utilizados para avaliar a variação entre os valores de uma amostra, porém se deseja-se comparar a variação em amostras cujos elementos estão em escalas de grandezas totalmente diferentes, como por exemplo se você quiser comparar a variação no peso de um grupo formigas e a variação no peso de um grupo de elefantes, mesmo se a variação no grupo das formigas for maior, isso nunca seria identiﬁcado avaliando apenas a variância ou desvio padrão. Para isso, utilizamos o *Coeﬁciente de Variação*, que calcula o quanto a amostra varia em relação à média, sua fórmula é mostrada a seguir:
$$ CV = \frac{s∗100\%} {x} $$

No R, você pode seguir a função a seguir. Vamos considerar o exemplo anterior das macieiras:
```{r eco=TRUE, message=FALSE,warning= FALSE}
cv = (sd(amostra)*100)/mean(amostra) 
cv
```
Logo, o coeﬁciente de variação dessa amostra é igual a 103.3338%. 

Agora vamos calcular o coeﬁciente de variação da quantidade de bananas geradas em uma amostra de bananeiras na mesma fazenda do exemplo anterior.
```{r eco=TRUE, message=FALSE,warning= FALSE}
bananas=c(20, 23, 32, 38, 37)
cv2 = (sd(bananas)*100)/mean(bananas)
cv2
```
Nesse caso, o coeﬁciente de variação foi igual a 27.18251, logo, podemos concluir que o número de maçãs por macieria varia mais que o número de bananas por bananeira.

### **No R Commander**

Para calcular o Coeﬁciente de Variação no RCommander é preciso dar uma passo a mais em comparação às outras medidas, depois de realizar o seguinte passo a passo: 

    Estatísticas > Resumos > Resumos numéricos... 

você deve clicar em Estatísticas e selecionar Coeﬁciente de variação, assim, ele aparecerá na quarta posição da tabela.


### 4.2.8 Coeﬁciente de Correlação de Pearson 

O Coeﬁciente de *Correlação de Pearson* é utilizado quando queremos mensurar o quanto duas variáveis estão relacionadas, ou seja, se o fato de uma das variáveis aumentar faz com que a outra aumente ou diminua. Ele é representado pela letra r, em que -1 < r < 1. Quanto maior o módulo de r, maior a correlação, que pode ser negativa ou positiva. 

A fórmula do Coeﬁciente de Correlação de Pearson é: 

$$ r= \frac{\sum_{i=1}^{n}(x_{i}- \bar{x})^2(y_{i}-{\bar{y})^2}}{{\sqrt{\sum_{i=1}^{n}(x_{i}- \bar{x})^2}}\sqrt{\sum_{i=1}^{n}(y_{i}- \bar{y})^2}}$$
Que pode ser também calculado com o comando cor, cujos argumentos serão as variáveis que deseja estudar. Veja o exemplo a seguir, em que estamos avaliando a o ano e o preço dos carros:

```{r eco=TRUE, message=FALSE,warning= FALSE}
cor(carro$year,carro$price)
```

Observe que o Coeﬁciente de Correlação está muito próxima de zero, logo, não há evidência de que as variáveis estudadas sejam correlacionadas.

### **No R Commander**

Para calcular o Coeﬁciente de Correlação de Pearson no R Commander, você deve seguir as seguintes especiﬁcações:

    Estatísticas > Resumos > Matriz de Correlação
    
quando a janela de escolha abrir, se atente em selecionar a segunda variável com a tecla Ctrl pressionada e de escolher o tipo de correlação "Produto-momento de Pearson". 

Deve reparar também que não será retornado um valor único, mas sim uma matriz de valores, nessa matriz os valores contidos na 2° e 3° célula, que devem ser o mesmo, representa o valor do coeﬁciente de correlação.

